臺灣高等法院臺南分院刑事判決　　　　　　 九十三年度上更(一)字第四四九號 Ｃ
　　　上　訴　人
　　　即　被　告　甲　○　○
　　　選任辯護人　林　瑞　成
右列上訴人因違反廢棄物清理法案件，不服臺灣臺南地方法院八十九年度訴字第一四
七九號中華民國九十年四月三十日第一審判決（起訴案號：臺灣臺南地方法院檢察署
八十九年度偵字第一二六三二號），提起上訴，暨臺灣臺南地方法院檢察署移
（九十年度偵字第五五○四號），判決後經最高法院第一次發回更審，本院判決如左
：
      主      文
原判決關於甲○○部分撤銷。
甲○○共同連續未依廢棄物清除、處理許可文件內容貯存、清除、處理廢棄物，處有
期徒刑壹年陸月。
      事      實
一、甲○○原係清好有限公司（下稱清好公司）之負責人（該公司因法人之負責人執
    行業務連續未依廢棄物清除許可證內容處理廢棄物罪部分，業經本院前審九十年
    度上訴字第八六七號判處罰金十萬元，因不得上訴最高法院，經最高法院九十三
    年度台上字第四八○七號判決駁回上訴而告確定），曾於民國（下同）八十九年
    間因違反廢棄物清理法案件，經臺灣臺南地方法院八十九年度訴字第六六號判處
    有期徒刑一年四月，併科罰金五萬元，緩刑四年確定（於本案不構成累犯），仍
    不知警惕。明知清好公司為第一類乙級廢棄清理公司，從事一般廢棄物及一般事
    業廢棄物之清除業務（起訴書誤載為清運業務），營業地區限於台南市轄區，最
    終處理場則在台南市城西垃圾處理場（廠），經主管機關許可之廢棄物處理許可
    證內容，並未有允許其將清除之垃圾運至其營業地區台南市轄區以外之地暫時貯
    存，待分類處理後再行轉運等處理事項。惟甲○○基於概括之犯意，於前案判決
    （八十九年一月二十七日）後，因執行清好公司業務，連續將該公司收受清除之
    垃圾，運至陳永泰（陳永泰因未經主管機關許可，提供土地堆置廢棄物罪部分，
    業經本院前審九十年度上訴字第八六七號判處有期徒刑一年二月，緩刑五年，未
    據上訴，已告確定）所提供之台南縣新化鎮頂山腳五三號土地上，以露天堆置貯
    存，並待分類處理後再行轉運，而未依廢棄物清除、處理許可文件內容貯存、清
    除、處理廢棄物。嗣於八十九年八月二十二日十四時三十分許，經行政院環境保
    護署稽查督察大隊南區隊會同警方於上址當場查獲遭堆置大量黑色垃圾包及鋁箔
    紙等事業廢棄物及經分類後回收之各種包裝容器、鋁箔包、鐵鋁罐及廢鐵等一般
    廢棄物。又清好公司負責人於八十九年十二月十八日已變更為甲○○之女兒劉秀
    美，劉秀美（劉秀美因事業負責人共同連續未依廢棄物清理法規定之方式貯存、
    清除、處理廢棄物，致污染環境罪部分，另案經本院九十二年度上訴字第五二一
    號判處有期徒刑一年四月，劉秀美不服，現上訴最高法院審理中）於八十九年十
    二月十八日起，為清好公司，僱用有犯意聯絡之劉永順（劉永順因共同連續未依
    廢棄物清理法規定之方式貯存、清除、處理廢棄物，致污染環境罪部分，另案經
    本院九十二年度上訴字第五二一號判處有期徒刑一年四月，劉永順不服，現上訴
    最高法院審理中），擔任清好公司之司機，於九十年四月間起，為清好公司，僱
    用亦有犯意聯絡之甲○○擔任清好公司鏟土機司機，三人基於概括之犯意（甲○
    ○則基於前揭同一概括犯意），連續多次由劉永順將清好公司收受清除之垃圾，
    載運至劉陳鈴華所有位於台南縣仁德鄉○○段三三二號土地，以露天堆置貯存，
    再由甲○○駕駛鏟土機在現場整理廢棄物，並待分類處理完後再行轉運，而未依
    廢棄物清除、處理許可文件內容貯存、清除、處理廢棄物。嗣於九十年五月十日
    十一時三十分許，經內政部警政署環保警察隊第三中隊會同行政院環境保護署稽
    查督察大隊南區隊、臺南縣警察局歸仁分局於上址當場查獲遭堆置之一般廢棄物
    （鐵罐、塑膠、鋁盆、鋁罐、紙類、鐵類及一些餐廳廢棄物）。
二、案經台南縣政府告發及臺灣臺南地方法院檢察署檢察官自動檢舉偵查起訴，暨台
    南縣警察局歸仁分局報請台灣台南地方法院檢察署檢察官移送併案。
      理      由
一、訊據上訴人即被告甲○○矢口否認有違反廢棄物清理法犯行，辯稱：伊雖有將回
    收之物放在系爭土地上，乃為分類、回收後再行轉運，符合垃圾減量之規定，而
    在當時，並無廢棄物清理法之法令或需申請許可之規定，且營業區並不應有所限
    制，伊對排水等措施方面，亦有加強，廢棄物亦有以塑膠袋包好，可回收之物，
    才露天堆置，並無何違反廢棄物清理法，且第二次查獲時清好公司負責人已變更
    為劉秀美，伊坐於車上，沒有做任何事，不應再由伊負責，且該廢棄物均無嚴重
    影響當地之環境衛生；再本案與上開八十九年度訴字第六六號判決之罪名相同，
    且係基於概括犯意為之，犯罪時間接近，應論以連續犯，屬於裁判上一罪，因此
    本案為該判決效力所及，應為公訴不受理之諭知云云。
二、經查：
（一）前揭被告甲○○執行清好公司業務，連續將該公司收受清運之垃圾，運至共同
      被告陳永泰所有之台南縣新化鎮頂山腳五三號土地，以露天堆置貯存，並待分
      類處理後再行轉運之事實，業據被告於原審偵審中及本院審理時供承不諱，且
      有行政院環境保護署稽查紀錄影本、經濟部中部辦公室九十年二月七日經中辦
      三管字第○九○三○八六四八八○號函附之清好公司自八十六年起之登記資料
      影本及台南市政府八十八年一月十日、八十九年七月五日廢棄物清除許可證影
      本各一紙、現場稽查照片影本四張在卷可稽（臺灣臺南地方法院檢察署八十九
      年度偵字第一二六三二號卷二至四、十九頁、原審卷五二、五三、三九至四三
      頁），據上開稽查紀錄之稽查欄內記載「四：：：勘查場區發現堆置大量黑色
      垃圾包及鋁箔紙等事業廢棄物於裸露之泥土上，附近並有成堆經分類後回收之
      各種包裝容器、鋁箔包鐵鋁罐及廢鐵。五老闆甲○○先生坦承上述行為係該公
      司（指清好公司）所為」等語，現場稽查照片亦顯示該地有堆置大量一般及事
      業廢棄物，陳永泰亦不否認提供其所有上開土地供被告堆置清好公司收受清運
      之廢棄物等事，堪認陳永泰確有提供上開土地供被告堆置廢棄物無疑。
（二）被告甲○○並不否認清好公司於九十年五月十日十一時三十分許，經內政部警
      政署環保警察隊第三中隊會同行政院環境保護署稽查督察大隊南區隊、臺南縣
      警察局歸仁分局在劉陳鈴華所有位於台南縣仁德鄉○○段三三二號土地，查獲
      堆置大量之廢棄物，現場有劉秀美、甲○○、劉永順等人在場，復有行政院環
      境保護署九十年五月十日稽查紀錄影本一份在卷可稽（臺灣臺南地方法院檢察
      署九十年偵字第五五○四號影印卷四、五頁）；而清好公司負責人於八十九年
      十二月十八日已改為被告女兒劉秀美，劉秀美於八十九年十二月十八日起，為
      清好公司，僱用劉永順擔任清好公司之司機，於九十年四月間起，為清好公司
      ，僱用被告擔任清好公司鏟土機司機，分別據劉秀美於偵查中供稱：其為公司
      負責人，並使用現場土地（偵字第五五○四號影印卷三五、三六、四○頁）；
      被告及劉永順於偵查中均供稱：（問：在清好公司工作？答）是，甲○○負責
      開堆土機（按即鏟土機），回收物，劉永順負責運送垃圾，我們到台南市載運
      垃圾（偵字第五五○四號影印卷三六、三七頁）；被告復供稱：（問：負責工
      作？答）撿拾，整理現場（偵字第五五○四號影印卷四一頁），我在該處工作
      一個月了（偵字第五五○四號影印卷二二頁）；劉永順復供稱：（問：在清好
      公司任何職？答）司機，負責回收資源物品及分類（偵字第五五○四號影印卷
      四一頁），我是從八十八年一月份開始工作（偵字第五五○四號影印卷十五頁
      ）等各語屬實，且有前述經濟部中部辦公室函附之清好公司自八十九年登記資
      料影本一份可稽（原審卷四四至四六頁），足見甲○○、劉永順均係受僱於清
      好公司劉秀美擔任運送及分類處理工作，要無疑義。被告雖辯稱：第二次查獲
      時伊坐於車上，沒有做任何事云云，然其於警詢時業供稱：（查獲時）我正駕
      駛鏟土機（俗稱山貓）整理再回收的鐵類；現場三部鏟土機都由我輪流使用等
      詞（偵字第五五○四號影印卷二○、二一頁），所辯不足採信。
（三）被告甲○○雖又辯稱：僅作廢棄物之回收再利用，應不受許可內容之限制等詞
      ，然依行政院環境保護署九十年九日月十日環署廢字第○○五六四三四號函示
      ：「『依公民營廢棄物清除處理機構管理輔導辦法』第三條第三項之規定：『
      廢棄物之再利用或依本法第十條之一公告一般廢棄物之回收清除、處理符合本
      法及其相關法規之規定者，不受前二項限制。』因此，對於符合廢棄物清理法
      第十條之一公告一般廢棄物之回收清除、處理者，得免申請廢棄物清除、處理
      許可，但已取得許可證之公民營廢棄物清除處理機理機構，仍應依公民營廢棄
      物清除處理機理機構管理輔導辦法之規定辦理。」（本院上訴卷第七四頁）及
      台南市環境保護局九十一年三月十五日環廢字第○一九○○○五八一三號函示
      ：「本市城西垃圾處理場進場管制，並未強制限制清除機構應先將垃圾自行分
      類始得轉運至處理場之規定，惟為確保處理場使用壽命，則限制有危險性、放
      射性、易燃性、毒性之有害廢棄物、建築廢棄物（除木材及廢塑膠屑外）及污
      泥等不得進場之規定。垃圾分類回收工作應於事業機構或家戶垃圾排出前即應
      隨手實施垃圾分類；至清除機構倘欲再撿拾回收物，則可於上車前為之，自不
      得傾倒出來挑撿後再轉運至垃圾處理場而影響環境衛生」（附於本審卷內）等
      各語。被告亦未能舉出不受廢棄物許可證處理許可內容之限制之相關規定，且
      被告曾於八十九年間亦因相類似之事實，經臺灣臺南地方法院八十九年一月二
      十七日依違反廢棄物清理法罪，判處有期徒刑一年四月，併科罰金五萬元，緩
      刑四年，於八十九年二月十四日確定，有該案八十九年度訴字第六六號刑事判
      決在卷足憑，被告顯亦明知未依廢棄物清除、處理許可文件內容貯存、清除、
      處理廢棄物，有違廢棄物清理法規定，仍貿然為之，自難辭其罪責。又違反九
      十年十月二十四日修正公布廢棄物清理法第四十六條第一項第四款之規定，尚
      無必須造成環境污染之具體危害發生為必要，均不足為有利被告之認定。
（四）按刑事訴訟法第三旦零二條第一款規定，案件曾經判決確定者，應為免訴之判
      決，係以同一案件，已經法院為實體上之確定判決，該被告應否受刑事制裁，
      既因前次判決而確定，不能更為其他有罪或無罪之實體上裁判，此項原則，關
      於實質上一罪或裁判上一罪，其一部事實已經判決確定者，對於構成一罪之其
      他部分，固亦均應適用，但此種事實係因審判不可分之關係在審理事實之法院
      ，就全部犯罪事實，依刑事訴訟法第二百六十七條規定，本應予以審判，故其
      確定判決之既判力自應及於全部之犯罪事實，惟若在最後審理事實法院宣示判
      決後始行發生之事實，既非該法院所得審判，即為該案判決之既判力所不能及
      （最高法院卅二年上字第二五七八號判例參照），是既判力對於時間效力之範
      圍應以最後審理事實法院之宣示判決日為判斷之標準，而上開判例稱「最後審
      理事實法院」而非謂「最後事實審」，顯然不限於第二審判決，因而在未經上
      訴於第二審法院之判決，亦屬相同，否則，如認判決在第一審確定者，其既判
      力延伸至確定之時，則於第一審法院宣示判決後因被告逃匿無法送達延宕確定
      日期，在此期間，被告恣意以概括之犯意連續為同一罪名之犯行，而受免訴判
      決，其有違公平正義原則，實非確當（最高法院八十二年度第四次刑事庭會議
      (一)決議要旨參看）。本件被告前案業經臺灣臺南地方法院於八十九年一月二十
      七日宣示判決，該案本得上訴於本院之第一審刑事判決，因未據被告上訴，其
      既判力之時點，應至第一審宣判之日，始為合理。是被告自八十九年一月二十
      八日起所為之行為，即非前述確定判決之既判力效力所及，應為明灼，被告請
      求將本案為公訴不受理（免訴）之判決，即非有據。
（五）綜右所述，被告甲○○前開辯解，顯屬事後卸責推託之詞，自難採信。按廢棄
      物清理法之立法目的係為有效清除、處理廢棄物，改善環境衛生，維護國民健
      康，尤以廢棄物之清除、處理業務，係基於公共利益考量，為防止不當處置廢
      棄物，可能造成重大污染行為，危害環境衛生及國民健康，是以經主管機關核
      發許可證，藉由政府公權力之介入以達事先審核及事後稽查廢棄物清除、處理
      機構之管理目的即益形重要，此觀該法第一條及第四十一條之規定自明。被告
      違反前揭規定之事證已臻明確，其犯行堪以認定，自應依法論科。
三、行為後法律有變更者，依刑法第二條第一項之規定，除裁判前之法律有利於行為
    人，應適用其最有利之法律外，要以適用裁判時之法律為原則。經查被告甲○○
    行為後，廢棄物清理法業於九十年十月二十四日修正公布（於同年月二十六日生
    效），而修正前廢棄物清理法第二十二條第二項第四款之規定，移列為修正後第
    四十六條第一項第四款，二者構成要件及法定刑度均屬相同，按諸前揭法律比較
    適用之原則，自應適用裁判時即現行廢棄物清理法第四十六條第一項第四款，始
    稱適法。核被告所為未依廢棄物處理許可證內容處理廢棄物行為，依新法成立第
    四十六條第一項第四款罪。被告於九十年四月間起與劉秀美、劉永順間所為犯行
    ，互有犯意之聯絡，及行為之分擔，均為共同正犯。其先後所為數行為，時間相
    接，所為均屬罪名相同之犯行，顯係出於概括之犯意反覆為之，為連續犯，應依
    刑法第五十六條之規定以一罪論，並依法加重其刑。
四、原審以被告甲○○罪證明確，因予被告論罪科刑，固非無見；惟查(一)被告係未依
    所申請之廢棄物處理許可證內容，於營業地區之外之地暫時貯存，待分類處理後
    再行轉運等處理事項，原判決認係未依廢棄物清除許可證內容清除廢棄物，顯有
    違誤。(二)被告行為後，廢棄物清理法業於九十年十月二十四日經總統公布修正施
    行，原判決未及比較適用，亦有未合。(三)又原判決未及審酌被告第二次被查獲之
    行為，亦有未洽。茲據臺灣臺南地方法院檢察署移送此部分併辦（九十年度偵字
    第五五○四號），因屬連續犯裁判上一罪關係，應併予審理。被告上訴否認犯罪
    ，雖無足取。但原判決既有可議，自屬無可維持，應由本院撤銷改判。爰審酌被
    告未依規定處理垃圾，經原審判刑後仍不知悔改，惟犯後坦承部分犯行，且現場
    廢棄物已清理完畢，有行政院環境保護署稽查督察大隊南區隊九十年四月十七日
    水污染稽查紀錄及現場照片六幀在卷可按（原審卷第一一四至一一七頁），態度
    尚稱良好等一切情狀，量處有期徒刑一年六月，以資懲戒。
五、據上論斷，應依刑事訴訟法第三百六十九條第一項前段、第三百六十四條、第二
    百九十九條第一項前段，廢棄物清理法第四十六條第一項第四款，刑法第十一條
    前段、第二十八條、第五十六條，判決主文。
本案經檢察官王碧霞到庭執行職務。
中    華    民    國      九十四      年      一      月      六        日
                                  臺灣高等法院臺南分院刑事第四庭
                                      審判長法官  鄭    文    肅
                                            法官  陳    珍    如
                                            法官  高    明    發
右正本證明與原本無異。
如不服本判決，應於判決送達後十日內向本院提出上訴狀，其未敘述理由者並應於提
出上訴狀後十日內向本院補提理由書（應附繕本)。
                                      法院書記官  陳    淑    貞
中    華    民    國      九十四      年      一      月      七        日
附錄法條：
廢棄物清理法第四十六條：
有下列情形之一者，處一年以上五年以下有期徒刑，得併科新臺幣三百萬元以下罰金
：
    一  任意棄置有害事業廢棄物。
    二  事業負責人或相關人員未依本法規定之方式貯存、清除、處理或再利用廢棄
        物，致污染環境。
    三  未經主管機關許可，提供土地回填、堆置廢棄物。
    四  未依第四十一條第一項規定領有廢棄物清除、處理許可文件，從事廢棄物貯
        存、清除、處理，或未依廢棄物清除、處理許可文件內容貯存、清除、處理
        廢棄物。
    五  執行機關之人員委託未取得許可文件之業者，清除、處理一般廢棄物者；或
        明知受託人非法清除、處理而仍委託。
    六公民營廢棄物處理機構負責人或相關人員、或執行機關之人員未處理廢棄物
        ，開具虛偽證明。
無許可文件，以經營廢棄物清除、處理為常業者，處三年以上十年以下有期徒刑，得
併科新臺幣九百萬元以下罰金。
